# 请教陈版：关于ROT业务的核算

提问人：dingo_13 时间：2017-08-21 10:54:20
背景资料： 2015 年 6 月，A公司、B公司与某市城管局签订特许经营协议，约定由A、B公司共同组建项目公司实施甲、乙两座生活垃圾卫生填埋场技改升级工作，同时城管局将该垃圾填埋场的经营权授予项目公司，特许经营期限为 30 年（含建设期），其中甲填埋场建设期 3 年、乙垃圾场建设期 1 年，设计处理规模分别为 2200 吨/天、 800 吨/天。在该特许经营权下，整个项目由项目公司负责投资、建设和经营，特许经营期限届满，项目公司应移交特许经营协议中约定的全部内容，项目公司的投资收益主要来源于城管局支付的垃圾处理服务费、利用垃圾产生的沼气、电能等销售收入，其中垃圾处理服务费单价固定，按照实际垃圾处理量结算（注：协议中对垃圾处理保底量也有规定，为设计处理规模的80%，若低于保底量，按保底量支付垃圾处理服务费。）
请教陈版： 1 、该ROT项目是否适用于现关于BOT项目的会计解释等文件，是否属于无形资产模式，若属于，确认时点为？是否需要确认预计负债，确认原则为？ 2 、项目公司将工程部分全部外包，未提供实际建造服务，建设项目应如何核算？ 3 、若该项目属于无形资产模式，在其边建设（升级改造）边运营的过程中，发生的成本如何核算？ 4 、项目公司购买的用于填埋场运营的推土机等机器设备，是确认为固定资产还是无形资产？折旧/摊销年限如何确定？ 5 、整个项目中，部分工程的使用年限明显无法使用 30 年，例如前期用于处理淤泥的淤泥处理车间及设备，使用后即处置，该部分如何核算和摊销；
企业情况比较复杂，也看了一些关于BOT的业务探讨，越看越糊涂，期盼陈版的指点。

回答人：chenyiwei
1 、该案例应适用《企业会计准则解释第 2 号》第五条和IFRIC 12的规定。是采用金融资产模式还是无形资产模式，取决于此处的“保底处理量”是否代表了每年可以收取的保底固定金额（即，是否存在保底处理费单价）。如果虽然有保底量但没有保底单价，则为无形资产模式；如果有保底金额，同时就超出保底量的处理量收取额外价款的，则可能是金融资产和无形资产的混合模式。 2 、虽然项目公司形式上将所有建造全部外包，但仍然是向业主提供基础设施建造和运营服务的首要义务人，一般认为仍应确认建造合同收入，对应确认无形资产和/或金融资产。 3 、在边改造边运营过程中，运营成本和收入正常确认为成本和收入。改造支出按解释 2 号第五条规定核算，确认金融资产或无形资产。 4 、需考虑这部分机器设备是否在运营期满后需无偿移交的项目清单中，以及是否纳入项目投资预算。如果不纳入投资预算、不属于期满时需无偿移交的项目，则作为固定资产；反之作为基础设施一部分纳入无形资产或金融资产。 5 、请参考IFRIC 12对定期大修理和替换的处理方法。类似问题在版面上也有较多讨论。如果是无形资产模式，一般做法是在两次更新和替换的间隔期内确认预计负债。

提问人：dingo_13 时间：2017-09-05 20:18:40
非常感谢陈版的回复，自己又胡乱的想了想，期盼陈版指点。 1 、无形资产计量模式还是无形资产+金融资产混合模式 特许经营协议中约定了设计处理规模80%的保底量中，同时协议中处理单价固定，即保底金额固定，看起来满足无形资产+金融资产的计量模式。
可若按照金融资产+无形资产模式计量，应如何在二者之前区分？确认的金融资产的实质是？应如何进行账务处理；若承诺的保底量是一定能达到的，应收的垃圾处理费均是按照实际处理量结算的，是否将全部垃圾处理费作为不确定金额整体按照无形资产模式计量？感觉这样做会简单一点，请教陈版，是否有相关的成熟的案例可以参考下？ 2 、特许经营权确认时点的问题：填埋场运营时整体确认还是按照项目是否达到预定使用状态分次确认？ 填埋场为满足XX城市日常垃圾处理的唯一填埋场，接收时就继续运营。在整个ROT项目中，企业投资可以分成两部分，一是对垃圾填埋场进行升级改造满足短期填埋要求；二是投资建设综合处理（气化发电）
设备实现垃圾到天然气、沼气等资源的循环利用，延长填埋场使用年限。整个项目为边建设边运营，现取得的垃圾处理收入主要依赖第一部分对填埋场进行升级改造；同时第二部分综合处理设备也在投资，但尚未建设完成，尚未实现出售天然气、沼气收益（该部分收入对报表影响重大）。 在上述情况下，无形资产-特许经营权的确认时点（摊销时点）是？个人倾向于按照是否实现收入分为两部分确认，即在填埋场开始运营时按照第一部分投资计划确认特许经营权，在综合处理设备达到预定使用状态（实现收益）时按照发生的金额增加确认特许经营权，这样好像收入和成本才配比。不知道上述想法是否合适，同时也没想明白第二部分投资发生时应如何处理。胡思乱想中，期盼陈版指点！ 3 、关于确认的特许经营权的账务处理 背景：项目运营期初为 2015 年 7 月，投资期为 2016 年至2019 年，预计总投资 12 个亿，利率选择 5 年期贷款利率4.9%； （ 1 ） 项目运营期初按照投资计划现值确认特许经营权 借：无形资产-特许经营权（按照预计发生投资的现值确认） 贷：预计负债 （ 2 ） 期末无形资产摊销 借：主营业务成本等 贷：无形资产摊销（按照特许经营期摊销） （ 3 ） 按照实际利率法确认货币时间价值 借：财务费用-利息支出 [（期初现值+确认的利息支出）*实际利率] 贷：预计负债 注：其实不清楚此处确认的财务费用的实质是什么？ 12 个亿的投资，计算下来可能利息支出要1.8个亿，然后在投资期 4 年内确认是否合理？折现金额与投资总额的差额应如何计量，确认时计入无形资产吗？ （ 4 ） 实际发生投资（与承包方结算）时 借：预计负债 贷：应付账款（按照实际结算金额冲减预计负债） 同时应将已投资形成的资产情况账外备查（即账面无具体资产内容，需在账外管理） 每年循环往复按照上述原则处理，无形资产-特许经营权按照经营期摊销计入成本，预计负债在投资结束后金额为 0 ，其中预计负债的贷方发生额是预计总投资额，借方核算已实际发生部分，期末余额表示企业仍需承担的现时义务。 没有做过类似业务，心里非常没底，期盼各位同仁指点讨论，先谢谢了！

回答人：chenyiwei
1 、理论上对此类混合模式，应首先就固定的未来收款金额的折现值确认金融资产，实际投资额超出金融资产初始确认金额的部分确认为无形资产。IFRIC 12也有后附举例。但实际操作中确实比较少见。如果全部按无形资产处理，在实际操作中也可以接受。 2 、应按照项目投入逐步确认。你的意见基本合理。发生第二阶段的建设支出时可以直接确认为无形资产，但这部分无形资产在投入运营之前不摊销，到综合处理系统正式投运后开始摊销，摊销期限为自该时点起的剩余经营年限。 3 、无形资产应当是随着现有资产的接收和新的建设投入逐步确认的，不应在开始时直接按预计投资额折现确认。所以你的分录（ 1 ）不恰当。在接收填埋场的现有设施时，应按评估的公允价值计入无形资产，同时贷记递延收益，该递延收益在日后的特许经营期内摊销，作为对无形资产摊销金额的调整项目。新设施投入时确认为无形资产成本。如问题 1 所述，对这部分第二阶段的投入所形成的无形资产应自完工投运之日起在剩余的特许经营年限内摊销。

提问人：dingo_13 时间：2017-09-06 22:14:51
关于 3 会计核算处本人好像有很大的误解，继续请教陈版： 1 、预计负债确认的是什么？填埋场在特许经营期满后可能就封场不再使用，现在企业也没有预计移交时恢复性大修的投资（同时也没有预计特许经营期间设备修理或替换的支出），是不是应该等技改升级完成后再根据预计的更新、替换支出确认预计负债（此处对应增加无形资产吗？）？其实在技改升级项目建设过程中不需要确认预计负债？ 2 、接收填埋场现有部分的按照评估的公允价值确认无形资产：之前忽略了该部分的核算，经与企业了解，该部分资产只进行了交接，并未评估，无该部分资产的公允价值，是否还有其他的参照、处理方式；同时按照确认无形资产和递延收益的做法，是否递延收益的摊销与无形资产的摊销同步，即在完工投运时在剩余特许经营年限内摊销，一边确认为主营业务成本，一边确认为营业外收入，实际对净利润无影响？那么是否可以不确认而只进行账外备查管理？而且这部分确认进来后增加了主营业务成本，在做毛利率分析的时候会不会不合适？ 3 、重新理解ROT项目的核算 （ 1 ）在接收资产和发生建设投入时确认无形资产 借：无形资产-特许经营权（按照接收的公允价值或实际发生的支出） 贷：递延收益或应付账款等 （ 2 ）完工投运之日起在剩余的特许经营年限内摊销 借：
主营业务成本等 贷：无形资产累计摊销 （计算的期间摊销额） 借：递延收益 贷：营业外收入 （金额同接收部分资产摊销一致。一个现实的问题是接收的资产部分能用，部分改造后使用，对应区分起来似乎不具有现实可操作性，一般的处理是？） （ 3 ）项目完工投运后按照大修或更换周期在每个周期初根据预计发生的大修或更换支出折现确认预计负债，同时调整无形资产金额，在最后一个周期确认恢复性大修的预计负债，原则同上 借：无形资产 （按照现值确认，此处确认无形资产是否合适？） 贷：预计负债在周期内确认利息支出 借：财务费用-利息支出 （期初成本*实际利率，此处是计入哪个科目合适？） 贷：预计负债 在周期末发生大修或更换支出时 借：预计负债 贷：应付账款 按照上述核算原则，无形资产金额会一直变化，其原值可能会大于企业的实际投资额；预计负债按照设备使用周期确认，每个周期确认一次；特许经营期满，无形资产摊销为 0 ，但后期摊销金额会越来越大（由于环评、土地等原因，一些大型综合处理设备达到使用状态的时间可能会大于预期，按照剩余年限摊销每年金额可能会较大，此处是否合理？）；其他部分正常核算；
关于ROT项目的核算，我和我之前的同事好像有原则性的认识错误，还盼陈版再帮看一看。

回答人：chenyiwei
1 、预计负债所针对的是运营期内的定期大修理、设备替换和移交时的恢复性大修（如有）等支出。一般不是在建设期内计提的，而是在运营期内根据基础设施的损耗情况逐步计提并计入每年营业成本。类似问题在本版面上已有很多讨论，IFRIC 12也有后附举例。
2 、如果该资产的成本或公允价值不能可靠计量，但可以合理预计其金额不重大的，则基于重要性原则可以简化处理。另外如果确认无形资产和递延收益，后续该递延收益摊销时可以冲减计入成本的无形资产摊销金额，不是计入营业外收入，因为这不是政府补助。
3 、关于会计处理，须注意：（ 1 ）如对接收的资产发生改造支出，则改造支出计入无形资产价值，摊销年限为特许使用权年限，对这部分改造支出需在特许经营期内重置或更新的，参照前述 1 处理；（ 2 ）运营期内计提预计负债时，对应科目是各年度营业成本，不增加无形资产价值，而且是逐年计提而不是“在每个周期初根据预计发生的大修或更换支出折现确认预计负债”，所以后期无形资产的原值和摊销金额不会放大；（ 4 ）每年末均需对本周期末预计需发生的重置、替换支出的会计估计进行复核，必要时调整预计负债金额。